【裁判字號】    98,簡上,194
【裁判日期】    981231
【裁判案由】    損害賠償
【裁判全文】
臺灣板橋地方法院民事判決             98年度簡上字第194號
上  訴  人  甲○○
訴訟代理人  乙○○
被上訴人    萬安保全股份有限公司
法定代理人  丙○○
訴訟代理人  丁○○
上列當事人間請求損害賠償事件，上訴人對於中華民國98年8 月
26日本院三重簡易庭98年度重簡字第472 號第一審簡易判決提起
上訴，經本院於民國98年12月22日言詞辯論終結，判決如下：
    主  文
原判決關於命上訴人給付超過新台幣壹拾參萬肆仟伍佰元，及自
民國98年2 月21日起至清償日止，按年息百分之五計算之利息部
分，及該部份假執行之宣告，暨訴訟費用之裁判均廢棄。
上開廢棄部分，被上訴人在第一審簡易之訴駁回。
其餘上訴駁回。
第一、二審訴訟費用由上訴人負擔二分之一，餘由被上訴人負擔
。
    事實及理由
一、本件上訴人經合法通知，無正當理由，未於言詞辯論期日到
    場，核無民事訴訟法第386 條各款所列情形，爰依被上訴人
    聲請，由其一造辯論而為判決。
二、被上訴人於原審起訴主張：訴外人黃光輝於民國93年3 月間
    由被上訴人臺北辦事處約聘為臺北縣五股鄉○○路3-19號臺
    北新佳坡社區（下稱社區）之總幹事，並將社區委託原告代
    收、代付之業務派任黃光輝執行，被上訴人於97年5 月20日
    、同年7 月30日、同年8月1日查帳，發現黃光輝於此期間為
    自己不法之所有，侵占被上訴人受社區委任代收、代付之款
    項共計新臺幣（下同）316742元（其中97年4月份服務費480
    00元，為侵占被上訴人公司款項，該款項社區已經對被上訴
    人公司清償，97年5 月黃光輝收到款項後未將款項繳回被上
    訴人公司），並經黃光輝自白承認且簽據還款切結書，嗣黃
    光輝於97年8月3日死亡。上訴人為黃光輝之配偶，於黃光輝
    任職期間擔保其人事之保證，於93年3月16日及95年7月24日
    各簽立人事保證書各1紙，有效期間各為3年，並經被上訴人
    員工黃秀如二次對保，確認保證人及保證資料無誤。被上訴
    人因此向社區清償黃光輝之侵占款共計269000元，致被上訴
    人因此而受損害共計269000元，上訴人自應就被上訴人因黃
    光輝之侵權行為所致之損害負損害賠償責任。爰依人事保證
    之法律關係提起本訴等語（被上訴人於原審為訴之聲明：上
    訴人應給付被上訴人269000元，及自起訴狀繕本送達被告翌
    日即98年2月21日起至清償日止，按年息百分之5計算之利息
    。原審判決被上訴人全部勝訴，上訴人聲明不服提起上訴。
    ）
三、上訴人於原審辯稱：
  (一)92年、93年間上訴人有為黃光輝作保，但95年6 月15日上訴
    人則未為黃光輝作保，保證書上簽名不是上訴人寫的，印章
    不是上訴人的。92年上訴人有作保證人，但3 年以後95年之
    後上訴人就未當保證人，證人黃秀如所證對保當天下午2 時
    40分上訴人根本不在家，沒有在家接到電話也沒有接到被上
    訴人公司承辦人打來的手機。第一次黃光輝有聚賭，所以95
    年以後上訴人就未作保。上訴人有主動打電話到被上訴人公
    司。上訴人只有國小畢業甚少寫字，連開戶都由子女代理書
    寫。上訴人未書寫保證書。
  (二)黃光輝係被上訴人所聘之保全員，與專職代被上訴人公司收
    付款項業務之人員顯有不同，如機關或公司多設有會計、出
    納人員以專事是類業務工作，上訴人以黃光輝人事保證為保
    全員從事保全工作並非保證擔任經手現金之人員，被上訴人
    顯以保全員之名義約聘任職致上訴人陷於錯誤而擔保簽具。
    即被上訴人自稱將代收、代付款項之業務派任黃光輝執行，
    主觀上應能認知收付現金本為責任加重且易生差錯之業務，
    顯已加重上訴人之責任。依民法第756條之5第1項第3款（答
    辯狀誤載為第756條之5第3 項）規定，被上訴人應即通知保
    證人之上訴人，卻未通知上訴人，使上訴人有得以終止契約
    之權利。又被上訴人稱於97年5月20日、同年7月30日查帳後
    發現黃光輝侵占所代收、代付之款項，被上訴人未報警處理
    或提出侵占之告訴，竟由黃光輝簽立本票而未通知保證人即
    上訴人，仍任其繼續任職且持續經手相關款項，至同年8月1
    日又發現同樣情況，即推由被上訴人之督察逼迫黃光輝清償
    款項，並迫使黃光輝簽具切結書，即依民法第756條之5 第1
    項第2款（答辯狀誤載為第756條之5第2項）規定，被上訴人
    於上開情事發生時即應通知上訴人，惟被上訴人均未通知上
    訴人，即被上訴人顯未履行其通知義務。依民法第756條之6
    第1款（答辯狀誤載為第756條之6第1項）規定，上訴人自得
    請求減輕保證人即上訴人之賠償金額或免除之。
  (三)被上訴人於97年間已知悉黃光輝侵占所收款項，已不適任繼
    續擔任該職務，卻仍由其經手該社區管理費，亦未透過相關
    監督管制機制來保全所收款項，對於受僱人之選任及監督顯
    有疏懈，則上訴人亦得依民法第756條之6第2 款（答辯狀誤
    載為第756條之6第2 項）規定，上訴人自得請求減輕保證人
    即上訴人之賠償金額或免除之。
  (四)如被上訴人於97年8月1日晚間夥同他人逼迫黃光輝清償所侵
    占款項時能即時通知上訴人，上訴人及家屬應能籌措款項前
    往賠償進行處置，亦能獲知黃光輝任職情況及損害情形，不
    至於使黃光輝尋短往生等語。
四、上訴人提起上訴後，雖未於言詞辯論期日到場辯論，但據其
    在準備程序中，補稱：被上訴人並未表明黃光輝擔任保全員
    併兼代收代付職務，上訴人係以黃光輝擔任保全員而具保，
    被上訴人使黃光輝擔任保全員併兼代收代付職務，顯係加重
    上訴人之責任；九十五年、九十六年既已經發生侵占情形，
    為什麼被上訴人還讓黃光輝繼續在那邊工作，且被上訴人亦
    未通知上訴人；被上訴人發現黃輝侵占後，並未加以監督或
    調職，是依民法第756條之6第1、2款規定，上訴人自得請求
    法院減輕保證人即上訴人之賠償金額或免除之等語。併為上
    訴聲明：原判決廢棄。駁回被上訴人之訴。
五、被上訴人於上訴審，補充陳稱：被上訴人有派督察去查核黃
    光輝的帳，亦會幫他審核財報。當初被上訴人未提起訴訟，
    因黃光輝都有把帳補齊，被上訴人只能加強查帳；且社區及
    被上訴人均認黃光輝表現不錯，所以才會願意再給黃光輝機
    會，沒有調職等語。併為上訴答辯聲明：駁回上訴。
六、經查：
  (一)被上訴人主張上訴人擔任黃光輝之人事保證，且黃光輝侵占
    ，被上訴人代償該侵占之事實，業據其提出與所述相符之黃
    光輝侵占明細、95年6 月15日及93年間人事保證書、黃光輝
    承認侵占切結書、本票、侵占管理費之單據及聲明書、變更
    領款金額之銀行取款條、死亡證明書等（見原審卷第6 至23
    頁68至74頁）為證。上訴人雖辯稱：92年、93年間我有幫黃
    光輝作保，但95年6 月15日我沒有幫他作保，保證書上簽名
    不是我寫的，印章不是我的。證人黃秀如證稱對保當天下午
    2 時40分我根本不在家，沒有在家接到電話也沒有接到證人
    打來的手機等語。但查證人黃秀如在原審證稱：黃光輝任職
    時保證是我承辦，我是辦人事的。這件我有承辦。黃光輝的
    保證書，是督察對保後再交給我對保，我在電話中跟上訴人
    甲○○確認後我在保證書上註明日期及蓋職章。電話中我有
    跟保證人表示，之前因為黃光輝在本公司任職，由妳當保人
    ，經過督察對保後我再跟妳確認對保，我有將保證書內容告
    訴保人，保證人說她知道這件事也願意當黃光輝保證人。第
    一次任職之後即就職後3 個月後，保證書上寫夫妻，是我問
    保證人跟被保證人關係，95年7 月24日是我對保日期，「同
    上次」是指這次保證人跟上次保證人是同一人。兩次都是我
    對保的。我先打家裡電話，家裡沒人接，再打手機，手機有
    接，手機號碼是我請督察拿保證書去給他們寫的，是黃光輝
    提供的號碼等語（見原審卷第38頁），足見上訴人先後2 次
    均有同意為其夫黃光輝之人事保證人，應可認定。至於上訴
    人否認95年6 月15日人事保證書為上訴人所親自簽名蓋章一
    節，亦因上訴人既於第2 次人事保證對保時表示同意為其夫
    黃光輝之人事保證人，且人事保證書亦可由他人代為簽名蓋
    章，故無將95年6 月15日人事保證書送鑑定是否為上訴人所
    親自簽名蓋章之必要。是被上訴人此部分主張之事實，應信
    為真實。
  (二)按民法第756條之1規定：「稱人事保證者，謂當事人約定，
    一方於他方之受僱人將來因職務上之行為而應對他方為損害
    賠償時，由其代負賠償責任之契約。前項契約，應以書面為
    之。」、民法第756條之2規定：「人事保證之保證人，以僱
    用人不能依他項方法受賠償者為限，負其責任。保證人依前
    項規定負賠償責任時，除法律另有規定或契約另有訂定外，
    其賠償金額以賠償事故發生時，受僱人當年可得報酬之總額
    為限。」，此二條文均係在88年4月2日新增，立法理由各為
    ：「本條規定人事保證之意義為免人事保證之保證人負過重
    之責任。」；「人事保證為無償之單務契約，對保證人至為
    不利，故如僱用人能依他項方法獲得賠償者，自宜要求僱用
    人先依各該方法求償，其有不能受償，或不足受償，始令保
    證人負其責任，並限定賠償之金額限制，俾減輕保證人之責
    任。」，顯見立法目的在於限縮人事保證適用之範圍及保證
    人之賠償責任，以衡平保障當事人權益。是在人事保證契約
    ，僅係於債權人不能依其他方法受償時，由保證人為主債務
    人代負賠償責任，即具有補充性質，則人事保證契約中所為
    約定，若有與此性質，或上開民法第756條之2第1 項規定不
    符者，如約定由保證人負連帶保證責任之情形，不但違背上
    述立法目的，復已違反強制規定，該部分約定應屬無效。又
    人事保證所保證之對象，限於損害賠償債務，性質上非為損
    害賠償之債務，即不在保證範圍之內。
    又「有左列情形之一者，僱用人應即通知保證人：(1)僱用人
    依法得終止僱傭契約，而其終止事由有發生保證人責任之虞
    者。(2)受僱人因職務上之行為而應對僱用人負損害賠償責任
    ，並經僱用人向受僱人行使權利者。(3)僱用人變更受僱人之
    職務或任職時間、地點，致加重保證人責任或使其難於注意
    者。」、「保證人受前項通知者，得終止契約。保證人知有
    前項各款情形者，亦同。」；「有左列情形之一者，法院得
    減輕保證人之賠償金額或免除之：(1)有前條第1 項各款之情
    形而僱用人不即通知保證人者。(2)僱用人對受僱人之選任或
    監督有疏懈者。」，民法第756條之5、第756條之6定有明文
    。此二條文亦係在88年4月2日新增，立法理由在於，保證契
    約訂立後，無論其係定有期間或未定期間，如有因可歸責於
    受僱人之事由發生，僱用人依法得終止僱傭契約，並即通知
    保證人，俾能及時處理，爰增訂756條之5第1項。而有756條
    之1第1項之事由時，保證人對於已發生之賠償責任，固難脫
    免，惟為免將來繼續發生或加重保證人之責任，應許其有終
    止保證契約之權利，增訂756條之5第2項。又僱用人於有756
    條之5第1項各款足使保證人責任發生或加重之情事之一時，
    應即有通知義務，又僱用人對於受僱人，有選任或監督義務
    ，故若有756條之5第1 項各款之情事而僱用人怠於為前條之
    通知，或對於受僱人之監督有疏懈，其對損害之發生或擴大
    既與有過失，自應依其比例自負其責，方稱公允，為使其責
    任明確及具體化，並避免適用之困難，而增訂756條之6。準
    此，基於人事保證請求保證人負賠償責任，應考量上開法條
    之立法意旨，非謂依人事保證約定內容，即可隨意請求人事
    保證人負賠償責任。
    本件被上訴人主張依民法756條之5、6 規定，請求法院減輕
    保證人即上訴人之賠償金額或免除之，茲分別論述如下：
    (1)上訴人辯稱：黃光輝係被上訴人所聘之保全員，與專職代
      其公司收付款項之人員顯有不同，上訴人以其人事保證為
      保全員從事保全工作並非保證擔任經手現金之人員，被上
      訴人顯以保全員之名義約聘任職致上訴人陷於錯誤而擔保
      簽具。即被上訴人自稱將代收、代付款項之業務派任黃光
      輝執行，主觀上應能認知收付現金本為責任加重且易生差
      錯之業務，顯已加重上訴人之責任等語。
      查依上開95年6 月15日及93年間人事保證書內容（見本院
      卷第7至8頁）所示，固載明保證黃光輝在原告公司任（）
      之職，... ，受雇期間，如因侵佔財務、失職、疏忽或其
      他侵權行為，致使被上訴人公司蒙受財務損失時，本連帶
      保證人願負完全賠償責任，並放棄先訴抗辯權等情。惟此
      係上訴人保證黃光輝在被上訴人公司任職「保全員」期間
      ，如因侵佔財務、失職、疏忽或其他侵權行為，致使被上
      訴人公司蒙受財務損失時，上訴人自應負賠償責任，但揆
      諸前開說明，所約定負連帶責任，或拋棄先訴抗辯權，或
      性質上非為損害賠償之債務，均不在該保證範圍之內至明
      ，是被上訴人請求上訴人賠償其中之代償費用部分並非屬
      損害賠償之債務，自不得依人事保證之契約關係請求上訴
      人賠償，合先指明。
      又上訴人所為保證係擔保黃光輝任職被上訴人公司「保全
      員」業務，就「保全員」之業務，一般社會常情認知，僅
      係擔任「保全員」職務，並不當然包含「代收、代付款項
      業務在內」。則被上訴人交付黃光輝之職務，包含將社區
      委託被上訴人代收、代付之業務派任黃光輝執行，此顯係
      符合「僱用人變更受僱人之職務，致加重保證人責任或使
      其難於注意者」之情事。被上訴人就此事實並未通知上訴
      人，則被上訴人自得依民法756條之6第1 項規定，請求法
      院減輕保證人之賠償金額或免除之。是上訴人此部分之所
      辯，應屬有據。
    (2)上訴人辯稱：被上訴人已於97年5月20日、同年7月30日查
      帳後發現黃光輝侵占所代收、代付之款項，被上訴人並未
      報警處理或提出侵占之告訴，竟由黃光輝簽立本票且未通
      知保證人即上訴人，仍任黃光輝繼續任職且持續經手相關
      款項，至同年8月1日又發現同樣情況，即推由被上訴人之
      督察逼迫黃光輝清償款項，並迫使黃光輝簽具切結書，均
      未將該事實告知上訴人，應減輕或免除上訴人之責任等語
      。
      查被上訴人就上開發生發現黃光輝侵占所代收、代付之款
      項，並未告知上訴人該事實，並未爭執。且因黃光輝既已
      有侵占之事實，因黃光輝係被上訴人之受僱人依法應對受
      害人負連帶損害賠償責任，且被上訴人於償付被害人後，
      自得請求黃光輝賠償該侵占金額；又被上訴人於97年5 月
      20日發現黃光輝侵占後，亦確曾向黃輝求償，黃光輝始以
      簽本票作為賠償被上訴人之損害，亦可認定，不因「事後
      」被上訴人係以由黃光輝簽立本票償還之方式，遽認被上
      訴人尚未因此而受有損害。則被上訴人就有該受僱人黃光
      輝因職務上之行為而應對僱用人即被上訴人負損害賠償責
      任，並經僱用人即被上訴人向受僱人黃光輝行使權利之事
      實，被上訴人就此事實並未通知上訴人，則被上訴人自得
      依民法756條之6第1 項規定，請求法院減輕保證人之賠償
      金額或免除之。是上訴人此部分之所辯，應可採信。
    (3)依黃光輝承認侵占之切結書、簽發之本票（見原審卷第 9
      至12頁）所示，足見被上訴人於97年5 月20日查帳後發現
      黃光輝有侵占上開服務費48000元及管理費36861元情事，
      即要求黃光輝償還，而由黃光輝書立切結書、本票（見原
      審卷第9 頁、第11至12頁）以示負責，黃光輝係受僱於被
      上訴人，被上訴人可由黃光輝之每月薪資中分期扣還，則
      在黃光輝書立切結書、本票以示負責之情況下，被上訴人
      仍讓黃光輝繼續任職。嗣被上訴人再於97年7 月30日、同
      年8月1日查帳，又發現黃光輝有盜領侵占計232000元情事
      ，即向黃光輝求償，並由黃光輝書立切結書（見原審卷第
      10頁）表示願於97年8月8日以前歸還，詎黃光輝於97年 8
      月3 日亡故，致未能償還上開債務之事實，此為兩造所不
      爭執之事實。基此事實以觀，被上訴人前既已發現黃光輝
      有侵占之事實，卻仍任黃光輝繼續從事代收款項業務，惟
      並未有進一步確實預防再發生黃光輝侵占之監督行為。被
      上訴人雖主張有按期派監督人員監督，但未舉出確實監督
      之事證，難認被上訴人確有盡監督之義務。則被上訴人對
      於員工黃光輝之監督，顯有疏懈之情，應堪認定。是上訴
      人辯稱被上訴人對於員工黃光輝之監督，顯有疏懈之情等
      語，核屬有據，應予採信。準此，被上訴人自得主張依民
      法756 條之6第2項規定，請求法院減輕保證人之賠償金額
      或免除之。是上訴人辯稱依民法756條之6 第2項規定減輕
      其之賠償金額或免除之等情，應可採信。
    (4)被上訴人另主張：社區及被上訴人均認黃光輝表現不錯，
      所以才會願意再給黃光輝機會，沒有調職等語。但此要係
      被上訴人欲給予共黃光輝機會繼續任職，以免黃光輝失業
      ，固屬善意之舉，但被上訴人究未將此黃光輝具有上開侵
      占之事實通知上訴人即保證人或未盡監督之責，則如前述
      ，確屬實情，則上訴人請求依民法第756條之6規定減輕保
      證人即上訴人之賠償金額或免除之，仍屬有理。
    (5)基上以觀，被訴人加重保全員黃光輝兼辦理代收代付款項
      之業務，並未告知上訴人，且於發生前述黃光輝侵占代收
      、代付之款項，並未通知上訴人之事實，又於發現黃光輝
      前已有侵占之事實，卻仍任黃光輝繼續從事代收款項業務
      ，但並未有進一步確實預防再發生黃光輝侵占之監督行為
      ，被上訴人對於員工黃光輝之監督，顯有疏懈之情，則上
      訴人依民法第756條之5第、第756條之6之規定，請求法院
      減輕或免除其賠償金額，為有理由。
  (三)被上訴人因黃光輝之上開侵占行為，而向社區償還黃光輝之
    侵占款等情，業據被上訴人提出與所述相符之萬安保全清償
    黃光輝侵占款明細表、臺北新佳坡大廈管理委員會之永豐銀
    行活期存摺封面及節本、補單收據、代墊款明細（見原審卷
    第6 至22頁、第68至77頁）為證，且為上訴人所不爭執，應
    可採信。而被上訴人因此而受損害269000元，而黃光輝業已
    亡故，並未遺有遺產，徒留債務，業據上訴人陳明在卷（見
    本院98年11月11日準備程序筆錄），併有相驗屍體證明書在
    卷可稽（見原審卷第23頁），被上訴人無法依其他方式求償
    ，應可認定。又依上開被上訴人加重保全員黃光輝之代收、
    代付款項職務，及於發現黃光輝侵占，且對黃光輝求償之事
    實，均未通知上訴人，復未加強監督以防再發生侵占之事實
    ，及上訴人與黃光輝係配偶關係，本即易於知悉黃光輝工作
    內容情況等一切情事，本院認應予減輕上訴人二分之一賠償
    金額。則上訴人應僅負賠償134500元。是被上訴人依人事保
    證之法律關係，訴請上訴人給付134500元，及自起訴狀繕本
    送達被告翌日即98年2 月21日起至清償日止，按週年利率百
    分之5 計算之法定遲延利息部分，核屬有據，應予准許；至
    逾此範圍部分，則無理由，應予駁回。
五、綜上所述，被上訴人本於人事保證契約之法律關係，請求上
    訴人給付134500元，及自起訴狀繕本送達被告翌日即98年 2
    月21日起至清償日止，按年息百分之五計算之法定遲延利息
    ，為有理由，應予准許。逾此所為請求，為無理由，應予駁
    回。又上開應准許部分，係民事訴訟法第427條第1項所為被
    告敗訴之判決，應依職權宣告假執行。原審就超過上開應准
    許部分，為上訴人敗訴之判決，並為假執行之宣告，尚有未
    洽。上訴意旨就此部分指摘原判決不當，求予廢棄改判，為
    有理由，自應由本院予以廢棄改判，如主文第2 項所示。至
    於上開應准許部分，原審判命上訴人給付，並為假執行之告
    ，核無違誤，上訴意旨，就此部分，仍執陳詞，指摘原判決
    不當，求予廢棄，為無理由，自應駁回其上訴。
七、本件事證已臻明確，兩造其餘攻擊、防禦方法及舉證，經本
    院審酌後，認對於判決結果均無影響，爰不一一論述，併此
    指明。
八、據上論結，本件上訴為一部有理由、一部無理由，依民事訴
    訟法第436條之1第3項、第450條、第449條第1項、第79條判
    決如主文。
中    華    民    國    98    年    12    月    31    日
                  民事第二庭    審判長法  官  陳麗玲
                                      法  官  陳財旺
                                      法  官  李行一
以上正本證明與原本無異。
本判決不得上訴。
中    華    民    國    98    年    12    月    31    日
                                      書記官  蔡於衡


司法院資訊處製作；財團法人民間司法改革基金會備份。
